【裁判字號】    99,審訴,388
【裁判日期】    990531
【裁判案由】    違反臺灣地區與大陸地區人民關係條例等
【裁判全文】
            臺灣士林地方法院刑事判決
公  訴  人  臺灣士林地方法院檢察署檢察官
被      告  甲○○
上列被告因違反臺灣地區與大陸地區人民關係條例等案件，經檢
察官提起公訴（99年度偵緝字第55號），被告於本院準備程序中
就被訴事實為有罪陳述，經本院合議庭裁定由受命法官獨任行簡
式程序審理，並判決如下：
    主  文
甲○○違反不得使大陸地區人民非法進入臺灣地區之規定，累犯
，處有期徒刑捌月，減為有期徒刑肆月，如易科罰金，以銀元
佰元即新臺幣玖佰元折算壹日。
    事  實
一、甲○○前因恐嚇案件，經臺灣高等法院以89年度上易字第46
    61號判決撤銷原判，改判處有期徒刑2 月確定，於民國90年
    11月11日徒刑期滿執行完畢。詎其猶不知悛悔，經由其大陸
    友人林國民之介紹，認識鄒愛英（由檢察官另案偵辦）後，
    明知鄒愛英係大陸地區人民，非經主管機關許可，不得進入
    臺灣地區，為使鄒愛英能以假結婚之方式取得臺灣地區配偶
    之身分來臺探親，達成申請進入臺灣地區工作之目的，即基
    於使大陸地區人民非法進入臺灣地區之犯意，並與鄒愛英共
    同基於行使使公務員登載不實文書之犯意聯絡，與鄒愛英於
    90年4 月26日在大陸地區福建省福州市公證處辦理公證結婚
    ，並取得結婚證明書。嗣甲○○於90年5 月2 日返回臺灣後
    ，於90年12月25日持前開結婚證明書至財團法人海峽交流基
    金會（下稱海基會）辦理結婚認證事宜，由海基會出具證明
    書後，甲○○隨即持該證明書前往臺北市大同區戶政事務所
    （址設臺北市○○區○○街57號3 樓之1 ），填具不實之結
    婚登記申請書，申請辦理與鄒愛英結婚之戶籍登記，使該戶
    政事務所不知情之承辦人員於形式審查後，將此不實之結婚
    事項登載於職務所掌之戶籍登記簿公文書上，並據以核發登
    載有不實事項之戶籍謄本，足以生損害於戶政機關對於戶政
    管理之正確性。甲○○復承前犯意，於91年1 月14日，至海
    基會填寫大陸地區人民進入臺灣地區保證書，並在保證人欄
    簽名、蓋章，再至內政部警政署入出境管理局（以下簡稱入
    出境管理局，現改制為內政部入出國及移民署），填寫大陸
    地區人民進入臺灣地區旅行證申請書，並在代申請人欄簽名
    、蓋章，及檢附前開登載不實之戶籍謄本以行使，向入出境
    管理局申請大陸地區人民來臺之許可，經承辦公務員實質審
    查後，許可核發鄒愛英之中華民國臺灣地區旅行證，足以生
    損害於入出境管理局對於入境管理之正確性，並以此方式使
    大陸地區人民鄒愛英非法進入臺灣地區。嗣因鄒愛英逾期停
    留為警查獲，始循線查悉上情。
二、案經桃園縣政府警察局大園分局報告臺灣桃園地方法院檢察
    署呈請臺灣高等法院檢察署令轉臺灣士林地方法院檢察署檢
    察官偵查起訴。
    理  由
一、前揭犯罪事實，業據被告甲○○於本院準備程序及審理時坦
    承不諱（參見本院99年5 月11日、5 月27日準備程序筆錄及
    99年5 月27日審判筆錄），並經證人鄒愛英於警詢時陳述及
    偵查中證述屬實（參見第19016 號偵查卷第3 至9 頁，第14
    953 號偵查卷第7 至12頁），復有臺北市大同區戶政事務所
    98年8 月6 日北市大戶二字第09830732800 號函附之結婚登
    記申請書影本、福建省福州市公證處（2001）榕公證內民字
    第3111號結婚證明書影本、海基會證明書影本、大陸地區人
    民進入臺灣地區保證書影本、大陸地區人民進入臺灣地區旅
    行證申請書影本及被告與鄒愛英之入出國日期證明書各1 份
    在卷可稽（附於同上第19016 號偵查卷第36至40頁、第31頁
    、第29至30頁、第25至26頁），足徵被告自白與事實相符。
    本件事證明確，被告犯行堪以認定，應依法論科。
二、按被告行為後，刑法業於94年2 月2 日修正公布，於95年7
    月1 日施行（95年7 月1 日修正施行前刑法下稱修正前刑法
    ），另刑法施行法亦於95年6 月14日增訂該法第1 條之1 規
    定，並自95年7 月1 日施行。刑法第2 條第1 項「行為後法
    律有變更者，適用行為時之法律。但行為後之法律有利於行
    為人者，適用最有利於行為人之法律」之規定，係規範行為
    後法律變更所生新舊法律比較適用之準據法，於修正後刑法
    施行後，自應適用上開規定，為「從舊從輕」之比較；又比
    較新舊法時，應就罪刑有關之共犯、未遂犯、想像競合犯、
    牽連犯、連續犯、結合犯，以及累犯加重、自首減輕暨其他
    法定加減原因（如身分加減）與加減例等一切情形，綜其全
    部罪刑之結果而為比較後，再適用有利於行為人之法律處斷
    ，而不得一部割裂分別適用不同之新舊法（最高法院24年度
    上字第4634號、29年度上字第964 號判例意旨、最高法院95
    年度第8 次刑事庭會議決議參照）。經查：
  (一)刑法第216 條、第214 條行使使公務員登載不實文書罪定有
    罰金刑，而罰金刑之下限，依修正前刑法第33條第5 款規定
    ：「主刑之種類如左：五、罰金，一元以上。」另依現行法
    規所定貨幣單位折算新臺幣條例規定，以銀元1 元折算新臺
    幣3 元，故修正前刑法規定罰金之最低數額為新臺幣3 元；
    修正後刑法第33條第5 款規定：「主刑之種類如下：五、罰
    金，一千元以上，以百元計算之。」是依修正後刑法第33條
    第5 款規定，就罰金刑之下限有所提高，是修正前之規定較
    有利於被告。
  (二)刑法第28條共同正犯規定，於修正施行前之規定為：「二人
    以上共同實施犯罪之行為者，皆為正犯」，修正施行後之規
    定則為：「二人以上共同實行犯罪之行為者，皆為正犯」，
    揆諸本條之修正理由係為釐清陰謀共同正犯、預備共同正犯
    是否合乎本條規定之正犯要件，修正後之刑法第28條已限縮
    共同正犯範圍，排除陰謀犯、預備犯之共同正犯，自屬法律
    變更，比較新舊法，被告等係共同實行之共同正犯，新法之
    修正對被告等並無較有利，應依修正前刑法第28條規定論處
    （參看最高法院96年台上字第934 號判決）。
  (三)修正前刑法第55條後段規定：「犯一罪而其方法或結果之行
    為犯他罪名者，從一重處斷。」惟該條業已修正公布刪除，
    則犯一罪而其方法或結果之行為犯他罪名者，屬於數罪併罰
    ，得定數罪刑合併之刑期以下之刑。此刪除雖非犯罪構成要
    件之變更，但顯已影響被告刑罰之法律效果，自屬法律有變
    更，經比較新、舊法結果，修正後之規定並未較有利於被告
    。
  (四)刑法第41條第1 項前段有關易科罰金折算標準之規定，95年
    7 月1 日起施行之刑法修正為：「犯最重本刑為五年以下有
    期徒刑以下之刑之罪，而受六個月以下有期徒刑或拘役之宣
    告者，得以新臺幣一千元、二千元或三千元折算一日，易科
    罰金…。」而依修正前同條項（「得以銀元1 元以上3 元以
    下折算1 日，易科罰金」）及98年4 月29日廢止前之罰金罰
    鍰提高標準條例第2 條規定，就其原定數額提高為100 倍折
    算1 日，則係以銀元100 元至300 元折算1 日，經折算為新
    臺幣幣值後，以新臺幣300 元至900 元折算1 日。是比較修
    正前後之易科罰金折算標準，自以行為時即修正前之規定，
    較有利於被告。
  (五)被告於受有期徒刑之執行完畢後5 年內，故意再犯本件有期
    徒刑以上之罪，因被告為故意犯，無論依修正前刑法第47條
    或修正後第47條第1 項之規定，被告犯行均構成累犯，對被
    告而言並無有利或不利之情形，故無庸為新、舊法之比較，
    應逕適用裁判時有效之規範，即修正後刑法第47條第1 項之
    規定論以累犯。
  (六)綜合上述各條文修正前、後之比較，除上開累犯之規定毋庸
    比較新舊法，應逕予適用修正後刑法第47條第1 項之規定外
    ，其餘以適用修正前刑法規定，對被告較為有利，自應整體
    適用修正前刑法之相關規定。
三、又按被告於行為後，臺灣地區與大陸地區人民關係條例於92
    年10月29日修正公布（92年10月29日修正公布前之臺灣地區
    與大陸地區人民關係條例下稱修正前臺灣地區與大陸地區人
    民關係條例），關於該條例第79條第1 項於92年12月31日施
    行，該條法定刑由「五年以下有期徒刑、拘役或科或併科新
    台幣五十萬元以下罰金」提高為「一年以上七年以下有期徒
    刑，得併科新臺幣一百萬元以下罰金」，新舊法比較之結果
    ，以舊法有利於被告，依刑法第2 條第1 項前段適用修正前
    規定處斷。再按臺灣地區與大陸地區人民關係條例第79條第
    1 項對於違反同條例第15條第1 款所定不得使大陸地區人民
    非法進入臺灣地區之處罰，旨在防止大陸地區人民非法進入
    臺灣地區，以維護臺灣地區之安全與安定；所稱「非法」，
    自應從實質上之合法性予以判斷，凡評價上違反法秩序之方
    法，均屬「非法」。參照行政程序法第119 條第1 款、第2
    款規定，受益人以詐欺、脅迫或賄賂方法，使行政機關作成
    行政處分者；或對重要事項提供不正確資料或為不完全陳述
    ，致使行政機關依該資料或陳述而作成行政處分者，其信賴
    不值得保護。故在大陸地區通謀虛偽結婚，以不實之結婚證
    明辦理相關戶籍登記、入境等手續，憑以進入臺灣地區，其
    所持之入境許可文件雖係入出境主管機關所核發，形式上為
    合法，但因以詐欺方法而取得，即不具實質上之合法性，仍
    屬非法進入臺灣地區（最高法院94年度臺上第1064號判決參
    照）。故核被告甲○○所為，係犯修正前臺灣地區與大陸地
    區人民關係條例第79條第1 項使大陸地區人民非法進入臺灣
    地區罪及刑法第216 條、第214 條行使使公務員登載不實文
    書罪。被告所犯上開使公務員登載不實之低度行為，為行使
    之高度行為所吸收，不另論罪。被告與鄒愛英就上開行使使
    公務員登載不實文書犯行，有犯意之聯絡及行為之分擔，應
    論以共同正犯。又被告所犯上開使大陸地區人民非法進入臺
    灣地區罪與行使使公務員登載不實文書罪間，有方法目的之
    牽連關係，應從一重依使大陸地區人民非法進入臺灣地區罪
    論處。公訴意旨認被告係觸犯92年12月31日修正公布施行後
    之臺灣地區與大陸地區人民關係條例第79條第1 項，且認被
    告所犯上開2 罪，犯意各別，行為互異，應分論併罰，均有
    誤會。又被告有上開事實欄所載前案科刑及執行之情形，有
    臺灣高等法院被告前案紀錄表在卷可考，其於有期徒刑執行
    完畢後5 年內，故意再犯本案有期徒刑以上之罪，為累犯，
    應依刑法第47條第1 項之規定加重其刑。爰審酌被告以假結
    婚之方式使大陸女子非法進入臺灣地區，並為不實之結婚登
    記，影響國境管制安全秩序及我國戶政機關對於戶政管理之
    正確性，亦影響社會善良風俗，所為非是，並考量其犯罪之
    動機、目的，兼衡其犯後坦承犯行之態度，暨其生活狀況及
    智識程度等一切情狀，量處如主文所示之刑。又被告犯罪時
    間在96年4 月24日以前，合於中華民國九十六年罪犯減刑條
    例第2 條第1 項第3 款之規定，且無該條例規定不予減刑之
    情形，爰依該條例規定減其宣告刑二分之一，並依修正前刑
    法第41條第1 項前段之規定，諭知易科罰金之折算標準。
據上論斷，應依刑事訴訟法第299 條第1 項前段、第273 條之1
第1 項，修正前臺灣地區與大陸地區關係條例第79條第1 項，刑
法第11條前段、第2 條第1 項前段、第216 條、第214 條、第47
條第1 項，修正前刑法第28條、第41條第1 項前段、第55條後段
，中華民國九十六年罪犯減刑條例第2 條第1 項第3 款、第7 條
、第9 條，刑法施行法第1 條之1 第1 項、第2 項前段，廢止前
罰金罰鍰提高標準條例第2 條，現行法規所定貨幣單位折算新臺
幣條例第2 條，判決如主文。
本案經檢察官王巧玲到庭執行職務。
中    華    民    國    99    年    5     月    31    日
                  臺灣士林地方法院刑事第一庭
                          法  官  洪英花
以上正本證明與原本無異。
如不服本判決，應於收受送達後10日內向本院提出上訴書狀，其
未敘述上訴之理由者並得於上訴後20日內向本院補提理由書（均
須按他造當事人之人數附繕本）。
                          書記官  趙彩彤
中    華    民    國    99    年    5     月    31    日
附錄論罪科刑法條：
中華民國刑法第216條
行使第210 條至第215 條之文書者，依偽造、變造文書或登載不
實事項或使登載不實事項之規定處斷。
中華民國刑法第214條
明知為不實之事項，而使公務員登載於職務上所掌之公文書，足
以生損害於公眾或他人者，處3 年以下有期徒刑、拘役或5 百元
以下罰金。
臺灣地區與大陸地區人民關係條例第79條第1 項（92年10月29日
修正前）
違反第15條第1 款規定者，處5 年以下有期徒刑、拘役、或科或
併科新臺幣伍拾萬元以下罰金。

司法院資訊處製作；財團法人民間司法改革基金會備份。
